臺灣高等法院臺中分院民事判決
111年度建上更一字第2號
上  訴  人  宏展興工程股份有限公司
           （原名：宏展營造工程有限公司）  

法定代理人  黃正仁  
訴訟代理人  李平勳律師
被  上訴人  內政部土地重劃工程處

法定代理人  李舜民  
訴訟代理人  陳大俊律師
上列當事人間請求給付工程款事件，上訴人對於中華民國104年1
2月31日臺灣臺中地方法院100年度建字第136號第一審判決提起
上訴，經最高法院第一次發回更審，本院於111年5月24日言詞辯
論終結，判決如下：
    主      文
原判決除確定部分外，關於駁回上訴人後開第二項之訴，及該部
分訴訟費用之裁判均廢棄。
被上訴人應給付上訴人新臺幣279萬4,500元，及自本判決確定翌
日起至清償日止，按年息5%計算之利息。
其餘上訴駁回。
第一、二審及發回前第三審(除確定及減縮部分外）訴訟費用，
由被上訴人負擔54%；餘由上訴人負擔。
    事實及理由
壹、程序部分：
    上訴人宏展興工程股份有限公司(下稱宏展興公司)關於增加
    之管理費，原本請求被上訴人內政部土地重劃工程處(下稱
    重劃工程處)給付新臺幣(下同)595萬5,639元，及自民國99
    年11月17日起至清償日止，按年息5%計算之利息(本審卷第9
    7頁)；嗣將請求金額變更為520萬7,359元(利息部分未變更
    ，參本審卷第223頁)，核屬減縮應受判決事項之聲明，合於
    民事訴訟法第446條第1項、第255條第1項第3款規定，應予
    准許。
貳、實體部分：
一、上訴人宏展興公司主張：
  ㈠宏展興公司於民國94年12月間標得重劃工程處發包「高鐵新
    竹車站特定區區段徵收公共工程景觀第一標」工程中之人行
    道舖面工程及植栽養護工程（下稱系爭工程），嗣兩造簽訂
    「高鐵新竹車站特定區區段徵收公共工程景觀第一標工程採
    購契約」（下稱系爭契約），該工程於95年2月12日開工，
    原預定95年8月10日完工，惟因天候、颱風、變更設計及其
    他不可歸責於宏展興公司之因素，至96年6月28日始竣工，
    並於98年9月9日經重劃工程處驗收合格。
　㈡系爭工程實際竣工日期較原訂完工日期遲延323日(按宏展興
    公司於本件僅請求其中317日)，因工期展延致宏展興公司增
    加支出管理費新臺幣(下同)520萬7,359元，自得系爭工程施
    工規範第一章一般條款（下稱系爭施工規範一般條款）E.8
    、民法第490條、491條、148條、227條之2等規定，向重劃
    工程處請求。
　㈢聲明：
　　⒈原判決除確定部分外，關於駁回宏展興公司後開第⒉項之訴
      部分廢棄。
　　⒉重劃工程處應給付宏展興公司520萬7,359元，及自99年11
      月17日起至清償日止，按年息5％計算利息。　
二、重劃工程處則以：
  ㈠因天候（雨天）因素陸續展延32天，及因「天候下雨」展延2
    3天，共計55天部分，宏展興公司已表示放棄求償管理費。
　㈡就「變更設計未完成議價期間」停工27天部分，宏展興公司
    既然停工，即無管理費支出。另上開停工27天期間，係肇因
    於兩造對於新增項目議價未完成，停工係屬不計工期，使宏
    展興公司取得「工期上之時間利益」，要難認為該停工有生
    損害於宏展興公司。　
  ㈢因「設計變更新增項目」展延135天部分，兩造於系爭工程決
    算時，均已同意，依契約第3條規定即依實作金額比例計列
    相關一式項金額辦理計價，宏展興公司無從再次請求。
　㈣宏展興公司及其法定代理人已在「工程決算明細表」及載列
    系爭展延工期之「工程竣工計價書」用印，且載明「本單所
    列計價款已核對無誤」，足認宏展興公司確實已放棄展延工
    期之管理費。
　㈤系爭契約第3條關於管理費之計價，係約定以契約結算總價作
    為一式計價，與工期長短毫無相涉，縱宏展興公司提前於原
    訂契約期限前完工，該管理費等一式計價之工項，亦不因縮
    短工期而減少給付。宏展公司此部分之主張，並無理由。
　㈥答辯聲明：除確定部分外，宏展興公司之上訴駁回。
三、本院審理範圍之說明：　　
　　宏展興公司於本件除請求因展延工期所增加之管理費外，另
    請求返還違約金扣款185萬8,230元、給付3 個月假植區喬木
    養護費23萬7,105元、漏未編列樹圍石周邊費用32萬3,111元
    、施工障礙因素導致施工成本增加費用351萬4,114元、遲延
    辦理驗收增加管理費及成本費用1,479萬7,301元、物價調整
    款494萬5,049元，均經判決確定，已不在本院審理範圍。
四、兩造不爭執及爭執事項：
　㈠不爭執事項：
    ⒈宏展興公司於94年12月間向重劃工程處承攬系爭工程，兩
      造並簽立原證1 之系爭契約。系爭工程於95年2月12日開
      工，96年6月28日竣工，並經重劃工程處於98年9月9日驗
      收完成。
    ⒉系爭工程原訂完工期限為95年8月10日，重劃工程處對宏展
      興公司計罰逾期違約金185萬8,230元（含稅），並於結算
      時逕自估驗款中扣除。
    ⒊系爭工程原訂完工期限為95年8月10日；因颱風及下雨等天
      候因素，經重劃工程處核定展延工期合計55天；因「變更
      設計未完成」核定停工27天；因「設計變更新增項目」核
      定展延135天，系爭工程履約期限展延至96年6月28日。系
      爭工程契約並無於履約期限屆至前應先就何部分工程完工
      或交付之約定。
    ⒋宏展興公司於95年6月13日以宏工字第0000000000號函表示
      ：「本公司…因天候因素展延…乙案，本公司同意放棄求償
      管理費用…」（一審卷㈡第142頁）；另於96年7 月3 日以
      宏（工）備I00-000 號工程聯絡單表示：「…因雨展延之
      工期，本公司同意不追加管理費…」（一審卷㈡第143頁）
      。
    ⒌重劃工程處於96年1月4日以地工三字第0000000000號函詢
      宏展公司：「第一次設計變更預算書亦已按本次展延工期
      新增項目金額以契約比例將一式項費用編列於預算中，而
      原契約中受設計變更等因素影響未施作部份因於原工程中
      未施作，故於展延工期中再施作時亦將依實作金額依契約
      規定比例計列相關一式項金額。」嗣經宏展興公司於96年
      1月15日以宏工字第0000000000號函稱：「本案因追加新
      增項目而展延工期部分，因追加價金而依契約第三條辦理
      ，符合甲、乙雙方合約規定，自無異議。三、本案因障礙
      物影響而無法施作部分，於展延工期中再施作時，亦將依
      實作金額依契約規定比例計列相關一式項金額，亦屬合約
      規定，本公司無異議。四、唯自原核定工期至准予停工期
      間，貴我雙方對此期間的工期計算尚未達共識，對此期間
      所衍生的相關議題，建議於工期計算疑慮確認後，雙方本
      誠信再行協議。」
    ⒍系爭工程契約詳細價目表之總表，項次「壹、十」之「包
      商利潤及管理費」金額為1,073 萬5,717 元，原訂工期為
      180日曆天。其中管理費以30%計算。
    ⒎臺灣臺中地方法院102年度建字第108號判決宏展興公司與
      訴外人○○營造有限公司(下稱○○公司)應連帶給付重劃工程
      處1,071萬7,630元及自102年3月22日起至清償日止按年息
      5%計算之利息。後經本院105年建上字第31號判決宏展興
      公司與○○公司應再連帶給付重劃工程處498萬2,214 元，
      及自102年3月22日起至清償日止按年息5%計算之利息。上
      訴後經最高法院108台上字第112號裁定駁回上訴而確定。
      宏展興公司因上開確定判決對重劃工程處負有1,569 萬9,
      844元，及自102年3月22日起至清償日止按年息5%計算之
      利息之債務。
    ⒏重劃工程處就上開債權，已對○○公司聲請強制執行完畢，
      重劃工程處於本件訴訟不再主張抵銷。
  ㈡本件爭點：
    ⒈宏展興公司主張不可歸責之合理展延工期應為317天，是否
      有據？
    ⒉宏展興公司請求工期展延所增加之管理費為520萬7,359元
      ，有無理由？
    ⒊宏展興公司請求給付增加之管理費，其請求權時效，應適
      用一般時效或短期時效？是否罹於時效而消滅？
五、得心證之理由：　　　　 　　
  ㈠宏展興公司主張系爭工程原訂完工期限為95年8月10日；因「
    颱風及下雨天候」因素經重劃工程處核定展延工期32天；因
    「天候下雨」展延23天；因「變更設計未完成」停工27天；
    因「設計變更新增項目」展延135天。系爭工程履約期
    限展延至96年6月28日，為兩造所不爭執，堪認為真正。
　㈡屬於天候因素展延之55天部分(即32天＋23天)：
　　宏展興公司分別於95年6月13日以宏工字第0000000000號函
    表示：「本公司…因天候因素展延…乙案，本公司同意放棄求
    償管理費用…」；另於96年7月3日以宏（工）備I00-000號工
    程聯絡單表示：「…因雨展延之工期，本公司同意不追加管
    理費…」(參不爭執事項第⒋點)。故而該因天候因素展延55天
    部分，宏展興公司已同意放棄及不追加請求，宏展興公司再
    請求此部分之管理費，自無可採。且宏展興公司前開權利之
    拋棄，係事後拋棄，亦無預先拋棄權利而致無效之問題。
　㈢屬於變更設計展延162天部分(即27天＋135天)：　
　　重劃工程處固主張，宏展興公司亦已放棄此部分展延管理費
    之請求等語，惟查：
　　⒈重劃工程處曾於96年1月4日以地工三字第0000000000號函
      詢宏展興公司：「主旨：有關高鐵新竹車站特定區段徵收
      公共工程景觀第一標目前本隊正辦理第一次展延工期事宜
      ，而涉及展延工期中以一式按契約價金比例計價之項目，
      如利潤及管理費等費用，貴公司之主張為何，請來函表示
      意見以利辦理，請查照。說明：…二、依契約第三條契約
      價金之給付規定略以若有相關項目如稅捐、利潤或管理費
      另列一式計價者，應依結算總價與契約價金額比例增減之
      ，而第一次設計變更預算書亦已按本次展延工期新增項目
      金額以契約比例將一式項費用編列於預算中，而原契約中
      受設計變更等因素影響未施作部份，因於原工程中未施作
      ，故於展延工期中再施作時亦將依實作金額依契約規定比
      例計列相關一式項金額。」（一審卷㈡第144頁）。
　　⒉嗣宏展興公司於96年1月15日以宏工字第0000000000號函覆
      稱：「說明：二、本案因追加新增項目而展延工期部分，
      因追加價金而依契約第三條辦理，符合甲、乙雙方合約規
      定，自無異議。三、本案因障礙物影響而無法施作部分，
      於展延工期中再施作時，亦將依實作金額依契約規定比例
      計列相關一式項金額，亦屬合約規定，本公司無異議。四
      、唯自原核定工期至准予停工期間，貴我雙方對此期間的
      工期計算尚未達共識，對此期間所衍生的相關議題，建議
      於工期計算疑慮確認後，雙方本誠信再行協議」等語（一
      審卷㈠第547頁）」。足見宏展興公司並未同意不請求因變
      更設計等因素致停工及工期展延所生之管理費。重劃工程
      處遽憑上開函文，謂宏展興公司就展延工期之管理費，已
      達成依系爭工程契約第3條依實作金額依契約規定比例計
      算之合意，不得再主張應依工期展延後之日數與原定工期
      日數比例核算管理費，自無可採。
　　⒊依系爭工程之施工規範第一章「一般條款」第E.8節規定「
      若契約中任何部分之契約變更，致使承包商之成本及工程
      或工作所需時間有所增減，則不論此一變更是否已由工程
      司發出契約變更通知書，其工期及費用應做適當合理之調
      整。」（一審卷㈡第189頁）。另按契約成立後，情事變更
      ，非當時所得預料，而依其原有效果顯失公平者，當事人
      得聲請法院增、減其給付或變更其他原有之效果，民法第
      227條之2第1項亦有明定。
　　⒋本件因「變更設計未完成」停工27天；及因「設計變更新
      增項目」展延135天，均屬契約尚未預定之不可預見之風
      險，於訂定契約時，無法預估該風險之成本，而考量於承
      攬報酬之對價關係中。且變更設計係屬不可歸責於宏展興
      公司之事由，則宏展興公司依據上開規定，請求增加給付
      此部分展延期間之管理費，自屬有據。
　㈣其他展延工期100天(即317天－55天－162天＝100天)部分：　　
    　
　  ⒈宏展公司主張因「植栽位置超出設計樹圍尺寸範圍」，且
      重劃工程處於96年6月間始完成樹圍石尺寸之變更設計，
      在此之前，自95年3月3日起至95年6月8日取得樹圍石變更
      設計圖止，無法如期施工，此展延工期之事由，自不可歸
      責於宏展公司等語(本審卷第137頁)。
　　⒉經查：　
　　　⑴系爭工程於95年2月12日開工，甫開工不久，宏展興公司
        即於95年2月16日以宏工字第0000000000號函，就步道
        施工疑義提出：8.現況植栽位置超出設計樹圍尺寸範圍
        時，應如何處理之疑義（一審卷㈡第85～86頁）。另於95
        年3月3日以宏工字第0000000000號函，就上開樹圍石之
        尺寸爭議提出現況調查說明「…距離小於30公分，…無法
        完成完整四邊之樹圍…。惠請貴所惠予同意辦理變更（
        樹圍石尺寸）」等語（一審卷㈡第87頁）。足見宏展興
        公司於施作人行步道舖面之前，對於上開樹圍石尺寸須
        延後施作，且變更設計後樹圍石尺寸將較大等情，事前
        均已知悉。則重劃工程處抗辯：宏展興公司事後於施工
        管理上，即應自行預留超過30公分以上之「施作空間」
        ，即屬有據。
　　　⑵另系爭工程之設計單位亞新工程顧問股份有限公司亦針
        對本工項樹圍石周邊舖面爭議，於96年1月5日以亞新07
        （土）字第0000號函（一審卷㈡第88頁 ）指出：「二、
        經查承商配合樹圍石變更，應事先預留可能影響之施作
        空間，周圍舖面應與樹圍石一併舖設，如廠商妥善做好
        施工計畫，當不致產生二次施工疑慮，亦不致影響施工
        。三、…有關承商所提追加樹圍石周圍舖面數量，實為
        施工程序問題，本工程舖面均已依實作數量計價，將不
        再另行計價」等語，亦認為此係宏展興公司「施工計畫
        與程序問題」，屬於宏展興承包商之施工方式及內部管
        理之疏失問題。
　　　⑶綜合上開事證可知，即使原先設計之樹圍石尺寸過小，
        惟並無不能進行人行道面磚鋪設之情事，僅需預留較大
        施作空間即可。此由宏展興公司自承於95年6月8日取得
        變更設計圖前之95年6月3日即已開始舖設人行道面磚，
        進度為9.42㎡(本審卷第137頁)，亦足證明。故其人行道
        面磚舖設進度落後，與樹圍石尺寸設計過小，無必然之
        因果關係，此部分工程之延宕，係可歸責於宏展興公司
        之施工計畫與程序所致。
　　　⑷此外，依監工日報表(本院前審卷㈡第33～38頁)，於95年3
        月3日至5月26日關於人行道面磚舖設工程之進度固為0
        ，惟其他工程，如廢棄物小搬運、彩色壓花地坪、高壓
        透水磚、預鑄抿石子磚等工項，仍有持續進行，顯然整
        體工程並未因樹圍石尺寸設計之變更而完全停擺，宏展
        興公司徒以樹圍石尺寸設計之變更，主張整體工程延宕
        近100天，其間之因果關係為何，未據宏展興公司舉證
        以實其說明，此部分之主張，實難採憑。從而宏展興公
        司請求增加展延期間之管理費，自不應准許。
　㈤承前所述，因不可歸責於宏展興公司而展延之工期，且宏展
    興公司未拋棄請求之部分應為162天(即「變更設計未完成」
    停工27天＋「設計變更新增項目」展延135天＝162天)。另兩
    造關於展延期間所增加之管理費，已合意依據臺北市政府工
    程採購契約範本第22條第㈤款第1目規定，按訂約總價(應扣
    除營業稅)乘以2.5%，除以原工期天數，再乘以展延之日數
    計算之(本審卷第193、199頁)。查，系爭工程契約總價為1
    億2,420萬元(一審卷㈠第42頁、本審卷第169頁)，原訂工期
    為180 日曆天(參不爭執事項第⒍點)，以此計算，宏展興公
    司得請求增加之管理費為279萬4,500元【計算式：124,200,
    000×2.5%÷180×162＝2,794,500】。
　㈥宏展興公司之請求，尚未逾除斥期間及請求權時效：
　　⒈關於除斥期間部分：
　　　⑴除斥期間乃法院應依職權調查之事項，縱當事人未主張
        ，法院仍應依職權調查，先予敘明。
　　　⑵按當事人依民法第227條之2情事變更原則之規定，請求
        法院增加給付者，乃為形成之訴，當事人行使該形成權
        之除斥期間，雖法無明定，然此規定究為例外救濟之制
        度，契約當事人長久處於可能遭受法院判命增減給付之
        不確定狀態，顯非所宜，參酌本條係為衡平而設，且規
        定於債編通則，解釋上，自應依各契約之性質，參考債
        法就該契約權利行使之相關規定定之(最高法院110年度
        台上字第115號判決參照)。
　　　⑶關於承攬契約之各項權利，立法上咸以從速行使為宜，
        除民法第127條第7款規定承攬人之報酬因2 年間不行使
        而消滅外，同法第514 條就定作人、承攬人之各項權利
        （包括請求權及形成權）行使之期間，均以1 年為限。
        職是，承攬人基於承攬契約，依情事變更原則請求增加
        給付，亦宜從速為之。參酌原報酬請求權之時效期間為
        2 年，承攬人請求增加給付，其性質與原報酬無異，其
        除斥期間應以2年為宜。又該項權利之行使，既以契約
        成立後，情事變更，非當時所得預料，依其原有效果顯
        失公平為要件，則關於除斥期間之起算，自應以該權利
        完全成立時為始點。於本件承攬之情形，應以雙方結算
        底定，重劃工程處仍依原契約給付而顯失公平時起算(
        最高法院106年度台上字第2716號判決參照)。
　　　⑷查，系爭工程於96年6月28日竣工、98年9月9日完成驗收
        (參不爭執事項第⒈點)，並於98年10月間完成工程結算
        ，有工程決算書在卷可憑(一審卷㈡第148頁)。可知，本
        件承攬契約之工程款係於98年10月間始結算底定，參照
        上開說明，宏展興公司依情事變更原則請求增加給付之
        形成權之2年除斥期間，應計算至100年10月止。茲宏展
        興係於100年9月7日即提起本件訴訟(一審卷㈠第4頁法院
        收狀章日期)，自未逾期。
　　⒉關於消滅時效部分：
　　　⑴消滅時效，自請求權可行使時起算。民法第128條前段定
        有明文。
　　　⑵本件宏展興公司依民法第227條之2規定請求增加給付者
        ，須待法院為增加給付判決確定後，其請求權始告確定
        發生，而得起算消滅時效。故重劃工程處就此所為時效
        之抗辯，自不足取。
　㈦關於遲延利息部分：
　　⒈按當事人依民法第227條之2第1項規定請求法院增加給付者
      ，為形成之訴，應待法院判決確定後，主張得請求增加給
      付者之權利及對方當事人之義務內容始告確定。倘權利人
      得據此權利義務關係而為給付請求，義務人之給付期限，
      應自法院為增加給付判決確定後始告屆滿，並自翌日起負
      遲延責任。
　　⒉本件宏展興公司依情事變更原則提起本件訴訟，聲明重劃
      工程處應增加給付，即係請求法院先為增加給付之形成判
      斷後，再命重劃工程處為所增加之給付，而合併提起形成
      之訴與給付之訴，是依上說明，重劃工程處應負遲延責任
      之起始點，為本件增加給付判決確定日之翌日。故依上開
      說明，宏展興公司依法自僅得請求重劃工程處給付279萬4
      ,500元，及加付自本判決確定翌日起算之法定遲延利息；
      逾此範圍之請求，即屬無據，不應准許。
五、綜上所述，上訴人宏展興公司依情事變更之規定，請求被上
    訴人重劃工程處應給付279萬4,500元，及自本判決確定翌日
    起，至清償日止，按年息5%計算之利息部分，自屬正當，應
    予准許。從而原審就上開應准許部分，為上訴人敗訴之判決
    ，尚有未洽。上訴論旨指摘原判決此部分不當，求予廢棄改
    判，為有理由，爰由本院廢棄改判如主文第二項所示。至於
    其他不應准許部分，原審為上訴人敗訴之判決，並無不當，
    上訴人仍執前詞上訴，為無理由，應駁回其上訴。
六、本件事證已臻明確，兩造其餘之攻擊或防禦方法及所用之證
    據，經本院斟酌後，認為均不足以影響本判決之結果，爰不
    逐一論列，附此敘明。
七、據上論結，本件除確定部分外，上訴為一部有理由、一部無
    理由，爰判決如主文。
中　　華　　民　　國　　111 　年　　6 　　月　　7 　　日
　　              工程法庭    審判長法　官 王　銘
　　　　　　　　　　　　　　        法　官 唐敏寶
　　　　　　　　　　　　　　　      法　官 高英賓
正本係照原本作成。
如不服本判決，應於收受送達後二十日內向本院提出上訴書狀，
其未表明上訴理由者，應於提出上訴後二十日內向本院補提理由
書狀（均須按他造當事人之人數附繕本）。
因疫情而遲誤不變期間，得向法院聲請回復原狀。
上訴時應提出委任律師或具有律師資格之人之委任狀；委任有律
師資格者，另應附具律師資格證書及釋明委任人與受任人有民事
訴訟法第四百六十六條之一第一項但書或第二項所定關係之釋明
文書影本。如委任律師提起上訴者，應一併繳納上訴裁判費。

                                    書記官 吳伊婷

中　　華　　民　　國　　111 　年　　6 　　月　　7 　　日